臺灣臺中地方法院民事判決　九十二年度訴字第二四七一號
　　原　　　告　甲○○
　　　　　　　　乙○○
　　被　　　告　丙○○
右當事人間請求調整租金事件，本院於中華民國九十三年四月二日言詞辯論終結，判
決如左：
    主      文
被告承租原告甲○○、乙○○所共有坐落臺中縣東勢鎮○○段一○八○地號（重測前
臺中縣東勢鎮○○段下新小段四一二之一地號）土地面積一八七‧八六七七平方公尺
之租金，准自民國九十三年三月一日起，調整為每年租金按當年度申報地價年息百分
之八計算。
原告其餘之訴駁回。
訴訟費用由被告負擔五分之四。餘由原告負擔。
    事      實
甲、原告方面：
一、聲明：求為判決被告承租原告吳昌福、吳昌榮所共有坐落臺中縣東勢鎮○○段一
    ○八○地號（重測前臺中縣東勢鎮○○段下新小段四一二之一地號）土地面積一
    八七‧八六七七平方公尺（下稱系爭土地）之租金，應自民國九十三年三月一日
    起，調整為每年租金按當年度申報地價年息百分之十計算。
二、陳述：
（一）原告二人所共有之系爭土地，於日據時代以每年新台幣（下同）二百七十元代
      價，以不定期限租賃出租予訴外人即被告之被繼承人彭煥郎（下稱系爭租約）
      ，並於彭煥郎過世後，由被告繼承系爭租約，嗣於六十七年間起訴請求調整租
      金，經本院六十七年度訴字第四四七五號判決系爭土地租金自六十八年三月一
      日起，調整為每年九千零十七元，迄今均未曾再調整。
（二）按租賃物為不動產者，因其價值之昇降，當事人得聲請法院增減其租金。次按
      城市地方房屋之租金，以不超過土地及其建築物申報總價年息百分之十為限。
      民法第四百四十二條及土地法第九十七條第一項分別定有明文。查，系爭土地
      於六十七年間九月一日之申報地價僅為每平方公尺八百元，惟於八十九年七月
      之申報地價已達每平方公尺三千二百八十元，價值已驟昇數倍，系爭土地於九
      十一年應繳納之地價稅亦達一萬一千六百零九元，原告自得基於不定期限租賃
      之法律關係，請求調整系爭租約之租金，請求被告承租原告共有之系爭土地租
      金，自九十三年三月一日起，調整為按當年度申報地價年息百分之十計算，為
      此提起本件訴訟，求為判決如聲明所示。
三、證據：提出照片六張、本院六十七年度訴字第四四七五號民事判決、土地登記謄
    本、九十一年度地價稅課稅明細表及地價稅繳款書各一份為證。
乙、被告方面：
一、聲明：求為判決駁回原告之訴。
二、陳述略稱：系爭土地為被告之父彭煥郎於日據時代向原告承租用以建造房屋（下
    稱系爭建物），並無訂立書面契約，被告於其父彭煥郎過世後繼承系爭租約，均
    依約繳納租金，原告二人以社會成長，生活指數提高為由請求調整租金，惟原告
    二人已於六十七年間曾起訴請求調整租金並經判決，而系爭土地係坐落於東勢地
    區，因九二一地震受害最嚴重地區，被告所有之系爭建物亦遭震災嚴重毀損，被
    告因收入有限無法一次修復，且妻女亦罹患精神疾病須長期治療，被告不得已只
    能於臺中市及東勢鎮往返奔波，並非無居住使用系爭建物，且家庭經濟困難，按
    現行租金給付已達能力極限，無法再依原告等人主張為調整增加租金支出，又系
    爭土地位處九二一地震災區，地價亦一落千丈，是原告請求調整租金，應屬無據
    。
三、證據：提出診斷證明書三份、戶口名簿二份、殘障手冊及存證信函各一份為證。
    理      由
一、按訴狀送達後，原告不得將訴變更，但請求之基礎事實同一及不甚礙被告之防禦
    及訴訟之終結者，不在此限。民事訴訟法第二百五十五條第一項第二款、第七款
    分別定有明文。本件原告起訴請求判決被告承租原告系爭土地之租金，應自九十
    二年三月一日起，調整租金為每年六萬一千六百二十元計算。嗣於本院審理中變
    更為請求被告承租原告系爭土地之租金，應自九十三年三月一日起，按當年度申
    報地價年息百分之十計算。其變更聲明部分，即係原起訴請求按起訴時系爭土地
    申報地價年息百分之十計算租金六萬一千六百二十元之依據，原告以地價上漲等
    情所為請求調整租金之基礎事實同一，且此部分聲明之變更亦不甚礙被告之防禦
    及本件訴訟之終結，揭諸前開規定，應予准許，合先敘明。
二、原告起訴主張：原告二人共有之系爭土地以不定期限租賃出租予訴外人彭煥郎，
    嗣彭煥郎過世後，由被告繼承系爭租約，雖於六十七年間經本院判決系爭土地租
    金自六十八年三月一日起，調整為每年九千零十七元迄今，然系爭土地於六十七
    年間九月一日之申報地價僅為每平方公尺八百元，惟於八十九年七月之申報地價
    已達每平方公尺三千二百八十元，價值已驟昇數倍，系爭土地於九十一年應繳納
    之地價稅亦達一萬一千六百零九元，原告自得基於不定期限租賃之法律關係，請
    求將被告承租原告共有之系爭土地租金，自九十三年三月一日起，調整為按當年
    度申報地價年息百分之十計算，爰依租賃之法律關係及土地法第九十七條第一項
    規定，請求判決調整系爭土地租金為按當年度申報地價年息百分之十計算等語。
    被告則以：系爭土地為被告之父彭煥郎於日據時代向原告租用，被告於其父過世
    後繼承系爭租約，均依約繳納租金，原告二人已於六十七年間曾起訴請求調整租
    金並經判決，而系爭土地係坐落於東勢地區，因九二一地震受害最嚴重地區，被
    告所有之系爭建物亦遭震災嚴重毀損，被告因收入有限無法一次修復，且妻女亦
    罹患精神疾病須長期治療，被告不得已只能於臺中市及東勢鎮往返奔波，並非無
    居住使用系爭建物，且家庭經濟困難，按現行租金給付已達能力極限，無力再調
    整增加租金支出，又系爭土地位處九二一地震災區，地價亦一落千丈，原告請求
    調整租金，應屬無據等語，以為置辯。
三、本件兩造就訴外人彭煥郎生前與原告訂立系爭租約，原告二人將系爭土地出租予
    彭煥郎，彭煥郎過世後，系爭租約並未終止，由被告繼承系爭租約，且於六十七
    年間經本院判決調整租金為每年九千零十七元，迄今未曾調整，系爭土地於八十
    九年七月間之申報地價為每平方公尺三千二百八十元，被告已給付完畢至九十三
    年二月份之租金等情，均不爭執，並有本院六十七年度訴字第四四七五號民事判
    決及土地登記謄本各一份在卷為證，堪信為真實。
四、按租賃物為不動產者，因其價值之昇降，當事人得聲請法院增減其租金，民法第
    四百四十二條前段定有明文。而租賃物價值增減之標準，仍以租賃物本身之交易
    價值為依據，亦即應以土地繁榮程度，及與鄰地租金之比較，稅額之增加等情形
    為準（最高法院二十年上字第二八三號判例、四十八年十二月二十九日決議意旨
    參照）。查系爭土地屬建地，且緊臨十五公尺之豐勢路，附近有超級市場，生活
    機能完備，距離連外之東勢橋約一、二百公尺，其上之系爭建物年久失修，系爭
    土地於八十九年七月間之申報地價為每平方公尺三千二百八十元，已據本院現場
    勘驗無誤，並有照片及土地登記謄本在卷可憑。顯見系爭土地八十九年之申報地
    價為前次調整租金時所據之六十七年九月間申報地價每平方公尺八百元之四倍，
    足徵逾系爭租約訂立時之價值甚多，故被告仍按本院六十七年訴字第四四七五號
    判決之租金額一萬五千零十九元給付，顯屬偏低，揆諸首揭說明，系爭土地確有
    昇漲，原告請求調整租金，洵屬正當。
五、次按城市地方房屋之租金，以不超過土地及其建物申報總價額年息百分之十為限
    ；又第九十七條之規定，於租用基地建築房屋，準用之，土地法第九十七條第一
    項、第一百零五條分別定有明文。經查，系爭土地為建地，且緊臨十五公尺之豐
    勢路，附近有超級市場，生活機能完備，距離連外之東勢橋約一、二百公尺，惟
    屬地震帶，坐落系爭土地上之系爭建物為磚木造之平房建物、年代久遠且現無居
    住使用等情，業經本院至現場勘驗明確，有勘驗筆錄及現場照片附卷可稽，本院
    審酌上述各情，認系爭土地租金以調整至當年度之申報地價按年息百分之八計算
    為適當。又租賃物價值增減之標準，仍以租賃物本身之交易價值為依據，亦即應
    以土地繁榮程度，及與鄰地租金之比較，稅額之增加等情形為準，至無力負擔租
    金，非屬法定拒絕調整租金事由，亦非法定債之消滅事由，是被告辯稱無力給付
    調整後之租金，拒絕調整系爭租約之租金等語，亦屬無據。
六、從而，原告請求兩造間之租金，自九十三年三月一日起每年調整為按當年度申報
    地價年息百分之八計算部分，即屬正當，應予准許。逾此部分之請求為無理由，
    應予駁回。
七、本件判決基礎已臻明確，兩造其餘攻擊防禦方法及舉證，核與本件判決結果無影
    響，爰不逐一論述。
據上論結，本件原告之訴為一部為有理由，一部為無理由，依民事訴訟法第七十九條
但書、第八十五條第一項前段，判決如主文。
中　　　華　　　民　　　國　　九十三　　年　　　四　　　月　　  十六　　日
                                    臺灣臺中地方法院民事第四庭
~B    審判長法　　　官　張恩賜
~B          法　　　官　許秀芬
~B          法　　　官　戴博誠
右為正本係照原本作成
如對本判決上訴，須於判決送達後廿日內向本院提出上訴狀
中　　　華　　　民　　　國　　九十三　　年　　　四　　　月　　  十六　　日
~B          法院書記官　蔡秀珍
